臺灣新北地方法院民事判決
111年度訴字第660號
原      告  謝馥禧  
訴訟代理人  李富祥律師
被      告  吳秀菊律師(即葉送之遺產管理人)
            王許金油
            王淑娟  

            王錦香  

            王淑華  
            王錦麗  
            王炳炫  
            李政雄  
            李正信  

            李正旺  
上  一  人        
訴訟代理人  馮韋凱律師
被      告  李清山  

            李玉蓮  

            洪福建  

            洪莉莉  
            李天賜  
            李武義  
            陳李勤  
            李玉卿  
            陳君添  
            陳君興  
            陳淑芬  

            陳淑娟  
            陳淑玫  
            陳淑英  

            陳淑泙  
            王儀龍  
            李金隆  
上列當事人間請求分割共有物事件，經本院於民國111年5月3日
言詞辯論終結，判決如下： 
    主  文
被告王許金油、王淑娟、王錦香、王淑華、王錦麗、王炳炫應
  就被繼承人王榮吉所遺新北市○○區○○段00○00地號土地權利範
  圍公同共有各三分之一辦理繼承登記。
兩造共有坐落新北市○○區○○段00○00地號土地應予變價分割，所
  得價金由兩造依附表所示之權利範圍比例分配。
訴訟費用由兩造按如附表所示權利範圍比例負擔。 
    事實及理由
壹、程序方面：
    被告王許金油、王淑娟、王錦香、王淑華、王錦麗、王炳炫
    、李政雄、李正信、李清山、洪福建、洪莉莉、李天賜、李
    武義、陳李勤、陳君添、陳君興、陳淑芬、陳淑娟、陳淑玫
    、陳淑英、陳淑泙、王儀龍、李金隆經合法通知，均未於言
    詞辯論期日到場，核無民事訴訟法第386條所列各款情形，
    依民事訴訟法第385條規定，爰依原告之聲請，由其對被告
    一造辯論而為判決。　　
貳、實體方面：
一、原告主張：新北市○○區○○段00○00地號土地（下稱系爭土地
    ）為兩造共有，權利範圍詳如附表所示。查共有人葉送已於
    起訴前死亡，業經鈞院選任由吳秀菊律師擔任其遺產管理人
    。另原共有人王榮吉亦於起訴前死亡，被告王許金油、王淑
    娟、王錦香、王淑華、王錦麗、王炳炫為其繼承人，但迄未
    辦理繼承登記。而兩造就系爭土地並無不得分割之約定，依
    使用目的亦非不能分割，惟因分割方法無法協議，爰依民法
    第823條、第824條規定，請求命被告王許金油、王淑娟、王
    錦香、王淑華、王錦麗、王炳炫就王榮吉所遺系爭土地權利
    範圍辦理繼承登記後，裁判分割系爭土地。又系爭土地面積
    小，共有人將近30人，若以原物分割方式分配於各共有人，
    不利於日後管理處分及開發利用。為求系爭土地真正之價值
    及維護各共有人之利益，將系爭土地分別變賣，依各共有人
    之權利範圍比例，以價金分配之方式分割，對於全體共有人
    最有利等語，並聲明：如主文第一、二項所示。
二、被告部分：
 ㈠被告吳秀菊律師陳稱：我認為變價分割可行，但尊重其他共有
   人意見。　　　　
 ㈡被告李玉蓮陳稱：我認為變價分割也是可行。
 ㈢被告李玉卿陳稱：同被告李玉蓮想法。
 ㈣被告李正旺之訴訟代理人馮韋凱律師陳稱：需與被告李正旺討
   論後再具狀表示。
 ㈤被告王許金油、王淑娟、王錦香、王淑華、王錦麗、王炳炫、
   李政雄、李正信、李清山、洪福建、洪莉莉、李天賜、李武
   義、陳李勤、陳君添、陳君興、陳淑芬、陳淑娟、陳淑玫、
   陳淑英、陳淑泙、王儀龍、李金隆則於相當時期受合法送達
   通知，均未於言詞辯論期日到場，亦未提出書狀作何聲明或
   陳述。
三、本院之判斷:
　㈠按因繼承於登記前已取得不動產物權者，非經登記，不得處
    分其物權，民法第 759條定有明文。法院裁判分割共有物而
    以原物分配於各共有人時，係使共有關係變更為單獨所有，
    其性質為共有人間應有部分之交換，自屬處分行為，如係變
    賣共有物而以價金分配於共有人，即係以處分共有物為分割
    之方法，均以共有人之處分權存在為前提，如果共有人就共
    有物並無處分權可資行使，法院即無從基此為裁判分割。故
    被繼承人死亡後，如未辦理繼承登記，依民法第759條規定
    ，自不得處分該應有部分，遇此情形共有人得先行或同時請
    求辦理繼承登記（最高法院69年台上字第1134判例意旨參照
    ）。查被告王許金油、王淑娟、王錦香、王淑華、王錦麗、
    王炳炫就被繼承人王榮吉所遺系爭土地權利範圍尚未辦理繼
    承登記之事實，有原告所提系爭土地登記謄本、王榮吉
　　之繼承系統表、除戶謄本、被告王許金油、王淑娟、王錦香
    、王淑華、王錦麗、王炳炫等人戶籍謄本、系爭土地登記謄
    本在卷可稽（見本院111年度板司調字第3號卷<下稱司調卷>
    第21-51、59-75頁），是原告請求命被告王許金油、王淑娟
    、王錦香、王淑華、王錦麗、王炳炫就王榮吉所遺系爭土地
    權利範圍辦理繼承登記，依上開說明，自屬有據，應予准許
    ，爰判決如主文第一項所示。
　㈡按各共有人，除法令另有規定外，得隨時請求分割共有物；
    共有物之分割，依共有人協議之方法行之。分割之方法不能
    協議決定，或於協議決定後因消滅時效完成經共有人拒絕履
    行者，法院得因任何共有人之聲請，命為下列之分配：以
    原物分配於各共有人。但各共有人均受原物之分配顯有困難
    者，得將原物分配於部分共有人。、原物分配顯有困難時
    ，得變賣共有物，以價金分配於各共有人；或以原物之一部
    分分配於各共有人，他部分變賣，以價金分配於各共有人。
    以原物為分配時，如共有人中有未受分配，或不能按其應
    有部分受分配者，得以金錢補償之。以原物分配時，因共有
    人利益或其他必要情形，得就共有物之一部分仍維持共有，
    民法第823 條第1 項前段、第824 條第1 、2 、3 項分別定
    有明文。復按定共有物分割之方法，究以原物分割或變價分
    割為適當，應斟酌各共有人之意願、利害關係、使用情形、
    共有物之經濟效用、性質與價格及分割後各部分之經濟價值
    暨其應有部分之比值是否相當，而為適當之分配，始能謂為
    適當而公平，不受共有人所主張分割方法之拘束（最高法院
    88年度台上字第600 號、90年度台上字第1607號、94年度台
    上字第1149號判決意旨參照）。查：
　⒈原告主張系爭土地為兩造共有，無不能分割之情事，亦未訂
    有不得分割之約定，惟兩造就分割之方法不能協議決定乙情
    ，業據提出系爭土地登記類謄本為證（見司調卷第21-51頁
    ），並為到場之被告所不爭執，應堪信為真實，是原告依上
    開規定，訴請裁判分割系爭土地，於法有據。
　⒉再就系爭土地之分割方法，經審酌如下：依系爭土地登記謄
    本所載，系爭土地面積合計僅74.1平方公尺，共有人卻近27
    人，且參諸原告所提地籍圖謄本所示（見司調卷第75-76 頁
    ），系爭土地呈狹長之不規則狀，如予原物分割，就系爭土
    地權利範圍為3分之1之原告所得面積亦僅24.7平方公尺，已
    顯難以發揮土地經濟上之利用價值，何況其他共有人，且無
    任何共有人表示願意受原物分配，以金錢補償其他未分得土
    地之共有人，是系爭土地以原物分配顯有困難。本院復審酌
    到場之被告吳秀菊律師、李玉蓮、李玉卿均同意本件採變價
    分割，而若採變價分割方式，於自由市場良性公平競價情形
    下，除可提高土地之利用價值，共有人如欲買回自行使用，
    亦有優先行使優先承買權之機會，可保持土地完整使用，並
    得確保土地價值能公平分配予各共有人。是以，本院認為系
    爭土地採變價分割，所得價金按如附表所示權利範圍比例分
    配予各共有人，不僅兼顧各共有人之利益，且符合公平均衡
    之原則，爰判決如主文第二項所示。
四、末按因共有物分割、經界或其他性質上類似之事件涉訟，由
    敗訴當事人負擔訴訟費用顯失公平者，法院得酌量情形，命
    勝訴之當事人負擔其一部，民事訴訟法第80條之1 定有明文
    。查本件分割共有物之訴，核其性質屬形式之形成訴訟，法
    院本不受原告聲明分割方案之拘束，如准予裁判分割，原告
    之訴即為有理由，並無敗訴與否之問題，況兩造本可互換地
    位，原告起訴雖於法有據，然被告之應訴乃法律規定所不得
    不然，且兩造因本件裁判分割均蒙其利，是本件應由兩造分
    別就系爭土地之應有部分（權利範圍）比例分擔訴訟費用較
    符合公平原則，附此敘明。
五、訴訟費用負擔之依據：民事訴訟法第80條之1 。 
中　　華　　民　　國　　111 　年　　5 　　月　　27　　日
                  民事第四庭    法　官　古秋菊
以上正本係照原本作成
如對本判決上訴，須於判決送達後20日內向本院提出上訴狀。如
委任律師提起上訴者，應一併繳納上訴審裁判費。
中　　華　　民　　國　　111 　年　　5 　　月　　27　　日
                                書記官　劉馥瑄
 附表:
編號 共有人 權利範圍暨訴訟費用負擔比例 1 謝馥禧（原告） 3分之1 2 被告吳秀菊律師（即被繼承人葉送之遺產管理人） 3分之1 3 被告王許金油、王淑娟、王錦香、王淑華、王錦麗、王炳炫(前述六人為王榮吉之繼承人)、李政雄、李正信、李正旺、李清山、李玉蓮、洪福建、洪莉莉、李天賜、李武義、陳李勤、李玉卿、陳君添、陳君興、陳淑芬、陳淑娟、陳淑玫、陳淑英、陳淑泙、王儀龍、李金隆 公同共有3分之1